臺灣高等法院刑事判決　　　　　　　　96年度上訴字第2473號
上　訴　人　臺灣板橋地方法院檢察署檢察官
被　　　告　乙○○
選任辯護人　吳謹斌律師
上列上訴人因被告妨害自由等案件，不服臺灣板橋地方法院95年
度訴字第3207號，中華民國96年4月10日第一審判決（起訴案號
：臺灣板橋地方法院檢察署95年度偵字第6325號及95年度偵緝字
第2281號），提起上訴，本院判決如下：
    主  文
原判決撤銷。
乙○○共同行使明知為不實之事項，而使公務員登載於職務上所
掌之公文書，足以生損害於公眾，處有期徒刑柒月，減為有期徒
刑參月又拾伍日，如易科罰金以銀元參佰元即新臺幣玖佰元折算
壹日。
    事  實
一、乙○○（綽號紅姐）、蔡俊元（現由檢察官另案偵辦通緝中
    ）二人係配偶關係，其等因泰國籍人民SUPHANSA ATHIWANDI
    （嗣取用中文姓名為周玉婷，目前下落不明，業由檢察官另
    案偵辦，下均以其中文姓名稱之）欲進入我國工作，而在報
    紙刊登實質內容為徵求自願與外國人辦理假結婚而使之入境
    之廣告。甲○○（業由檢察官另案偵辦）於民國九十四年五
    月上旬某日見上開廣告後，因經濟困難而欲藉此牟利，乃依
    報上所載之電話號碼連絡，並至乙○○、蔡俊元所開設位於
    臺北縣五股鄉○○路二十九號之小吃店內洽商，約定由甲○○與周玉婷辦理虛偽之結婚手續而使周玉婷得以入境工作，
    甲○○則可因此獲得現金新臺幣（下同）十萬元現金及免費
    泰國旅遊之報酬。乙○○、蔡俊元、周玉婷及甲○○四人遂
    基於偽造文書之犯意聯絡，先由乙○○、甲○○於九十四年
    六月十五日偕同搭機前往泰國，由乙○○免費招待甲○○在
    該地旅遊，其後甲○○於九十四年六月二十日先行返國，再
    於九十四年六月二十五日搭機至泰國，由乙○○安排相互間
    並無結婚意思之甲○○與周玉婷先舉辦虛偽之結婚儀式，並
    於九十四年六月三十日前往泰國Muang Nonthaburi府戶政事
    務所辦理結婚手續，再於同年七月四日先行返臺，經乙○○
    、蔡俊元等人代表甲○○與我國外交部駐泰國代表處預約面
    談時間後，甲○○再於同年八月二十八日赴泰，而於同年月
    三十一日與周玉婷持泰國Muang Nonthaburi府戶政事務所核
    發之結婚證書與結婚登記謄本至外交部駐泰國代表處面談，
    經該代表處審核通過而對上開泰國結婚文件驗證後，甲○○
    即於同年九月六日返國。乙○○、甲○○分別返國後，明知
    上開結婚因係欠缺結婚真意之通謀意思表示而為無效，仍於
    九十四年九月十三日，由乙○○帶同甲○○前往臺北縣五股
    鄉戶政事務所，由甲○○出面持泰國Muang Nonthaburi府戶
    政事務所發給之結婚證書與結婚登記謄本、經我國外交部駐
    泰國代表處面談認證之聲明書等文件，至臺北縣五股鄉戶政
    事務所依戶籍法辦理與周玉婷之結婚登記及換發配偶欄為周
    玉婷之國民身分證，使該戶政事務所公務員於職務上所掌之
    戶籍登記簿、戶口名簿、戶籍謄本等公文書上為不實結婚登
    記之記載，並在所掌換發甲○○之國民身分證配偶欄上為配
    偶「周玉婷」之不實登載，足以生損害於戶政機關戶籍及身
    分管理之正確性。於辦妥結婚登記後，二人再前往外交部，
    由甲○○出面持上開核發登載不實婚姻內容之之戶籍謄本與
    國民身分證等文件，以依親名義申辦領得周玉婷之來臺簽證
    ，而使周玉婷得持以入境工作，甲○○因此實際取得現款四
    萬元與免費赴泰旅遊之報酬。
二、案經甲○○向彰化縣警察局和美分局自首後，由該局報告臺
    灣板橋地方法院檢察署檢察官偵查起訴。
    理  由
壹、程序部分：
一、本案被告乙○○原有上訴，惟業於九十六年七月二十四日本
    院行準備程序時撤回上訴，有其所具之撤回上訴聲請書（見
    本院卷第六十頁）附卷可稽，先予敘明。
二、下述引為判決之證據資料，被告及其辯護人均不爭執該等證
    據之證據能力，依刑事訴訟法第一百五十九條之五規定，均
    有證據能力。
貳、實體部分：
一、訊據被告乙○○固坦認陪同甲○○至泰國辦理結婚事宜，惟
    堅詞否認有何偽造文書犯行，辯以：我沒有登報徵求假結婚
    之事，從頭開始甲○○要去取老婆，沒有講要假結婚，他跟
    我老公講好的，我不知道，他拜託我幫他翻譯泰文而已，也
    是有聘金，第二次他才帶錢去結婚，後來甲○○在台灣帶她
    老婆去打工，我說不可以帶她走，後來他去報警，那時我才
    知道是假結婚云云。
二、經查：
(一)、被告乙○○偕同甲○○於九十四年六月十五日偕同搭機前往
    泰國，其後甲○○於九十四年六月二十日先行返國，再於九
    十四年六月二十五日搭機至泰國，與周玉婷舉辦結婚儀式，
    並於九十四年六月三十日在泰國Muang Nonthaburi府戶政事
    務所辦理結婚手續；甲○○於辦理結婚手續後，即於同年七
    月四日先行返臺，再於同年八月二十八日赴泰，於同年月三
    十一日與周玉婷持泰國Muang Nonthaburi府戶政事務所核發
    之結婚證書與結婚登記謄本至外交部駐泰國代表處面談，經
    該代表處審核通過而對上開泰國結婚文件驗證後，甲○○即
    於同年九月六日返國，並於九十四年九月十三日持泰國Muan
    g Nonthaburi府戶政事務所發給之結婚證書與結婚登記謄本
    、經我國外交部駐泰國代表處面談認證之聲明書等文件，至
    臺北縣五股鄉戶政事務所依戶籍法辦理與周玉婷之結婚登記
    及換發配偶欄為周玉婷之國民身分證，使該戶政事務所公務
    員於職務上所掌之戶籍登記簿、戶口名簿、戶籍謄本等公文
    書上為結婚登記之記載，並在所掌換發甲○○之國民身分證
    配偶欄上為配偶「周玉婷」之登載；甲○○於辦妥結婚登記
    後，再前往外交部，由甲○○出面持上開核發登載不實婚姻
    內容之之戶籍謄本與國民身分證等文件，以依親名義申辦領
    得周玉婷之來臺簽證，而使周玉婷得持以入境工作等情，為
    被告所是認在卷，核與證人甲○○之證述相符，復有甲○○
    與周玉婷在泰國辦理結婚手續而由泰國Muang Nonthaburi府
    戶政事務所發給之結婚證書與結婚登記謄本、經我國外交部
    駐泰國代表處面談認證之聲明書、臺北縣五股鄉戶政事務所
    九十五年十一月二十七日北縣五戶字第○九五○○○三八一
    ○號函附結婚登記申請書與隨附之結婚證明文件等、周玉婷
    之護照與外僑居留證影本及被告、甲○○二人之入出境查詢
    結果瀏覽報表等在卷可稽，此部分事實堪為認定。
(二)、又甲○○係於九十四年五月上旬某日見報紙刊登實質內容為
    徵求自願與外國人辦理假結婚而使之入境之廣告後，因經濟
    困難而欲藉此牟利，乃依報上所載之電話號碼連絡，並至被
    告與蔡俊元所開設位於臺北縣五股鄉○○路二十九號之小吃
    店內洽商，約定由甲○○與周玉婷辦理虛偽之結婚手續而使
    周玉婷得以入境工作，甲○○則可因此獲得十萬元現金及免
    費泰國旅遊之報酬，乃隨被告前往泰國接受其安排旅遊，並
    與周玉婷在彼此並無結婚真意之情形下辦理結婚與相關手續
    ，復於完成我國駐外單位之面談審核認證後，返臺辦理與周
    玉婷結婚之不實戶籍登記，並持所核發登載不實婚姻內容之
    戶籍謄本與國民身分證等文件，至外交部申辦領得周玉婷之
    來臺簽證，而使周玉婷得持以入境工作等事實，亦據證人甲○○於警詢、偵查及原審審理中證述在卷，核與證人丙○○
    （係甲○○之同居女友，於甲○○第二次赴泰時亦隨同前往
    與泰國籍人民Sumathee Thumwongsa辦理假結婚，惟返國後
    並未辦理結婚登記，詳后述）於警詢、偵查及原審審理中所
    為之證述相符。雖被告矢口否認有安排辦理假結婚之行為，
    並以前開情詞置辯，惟：
１、周玉婷於入境我國後，並未與甲○○同居，而係單獨居住於
    被告住處，此經被告自陳甚明（參偵查卷第二十五頁），此
    並與證人甲○○之證述合致，堪認與事實相符。苟甲○○與
    周玉婷二人確有結婚之真意，周玉婷並因而來臺依親，則周
    玉婷於入境後焉有未與甲○○同居而獨自居住在被告住處之
    理？此顯與事理不符，而足為證人甲○○、丙○○所為關於
    甲○○係經被告安排而與周玉婷辦理假結婚等證述之佐證。
２、又甲○○與丙○○係自本案發生前一年即已開始交往並同居
    ，此經其二人於原審審理中供陳一致（參原審審判筆錄第二
    十頁、第三十七頁），甲○○於二人在交往後一年即有與丙○○結婚之打算，此亦據證人甲○○陳明在卷（參原審審判
    筆錄第二十一頁）。則被告與本案發生之時，既有已交往同
    居一年之親密女友，並有與之結婚長相廝守之想法，又焉有
    可能再基於結婚之真正意思而與從不相識之外籍人士締結婚
    姻之理？再者，甲○○於九十四年六月二十五日及同年月八
    月二十八日前往泰國與周玉婷辦理結婚登記及面談審核，均
    係偕同其女友丙○○一同搭機前往，二人並投宿同一飯店，
    此經被告與證人甲○○、丙○○均供述一致，並有卷附甲○○、丙○○之入出境查詢結果瀏覽報表在卷可稽。則如被告
    確有與周玉婷結婚之真意，又豈有帶同其同居女友丙○○一
    同前往泰國之可能？凡此均顯與事理相悖，而與一般人結婚
    係以長久共同生活為目的之婚姻生活情形不符，尤足見證人
    甲○○與丙○○所稱關於甲○○其係為獲取報酬而接受安排
    與周玉婷辦理假結婚之證言，應屬不虛。
３、再者甲○○之女友丙○○於九十四年六月二十五日隨同甲○○搭機至泰國，由乙○○安排相互間並無結婚意思之丙○○
    與泰國籍人民Sumathee Thumwongsa辦理假結婚之結婚儀式
    ，並於九十四年七月十一日在泰國Muang Nonthaburi府戶政
    事務所辦理結婚手續，嗣於同年月十二日返國，再於同年月
    八月二十八日偕同被告及甲○○搭機赴泰，於同年九月五日
    與Sumathee Thumwongsa持泰國Muang Nonthaburi府戶政事
    務所核發之結婚證書與結婚登記謄本至外交部駐泰國代表處
    面談，經該代表處審核通過而對上開泰國結婚文件驗證，並
    由Sumathee Thumwongsa向該代表處聲明申請我國戶籍登記
    時決定採用「林文彬」之中文姓名，惟丙○○於九十四年九
    月六日返國後並未出面辦理結婚登記等情，業據證人丙○○
    證陳明確，並與證人甲○○之證述相符，復有丙○○與Suma
    thee Thumwongsa在泰國辦理結婚手續而由泰國Muang Nonth
    aburi府戶政事務所發給之結婚證書與結婚登記謄本、經我
    國外交部駐泰國代表處面談認證之聲明書及被告、丙○○與
    甲○○之入出境查詢結果瀏覽報表可為佐據。被告雖否認知
    悉丙○○與Sumathee Thumwongsa係假結婚，並辯稱當時係
    甲○○在九十四年六月二十五日第二次出國前電話向其表示
    丙○○為其表妹，要一同赴泰與一名原即在我國認識之泰國
    男子結婚，拜託伊在泰國的結婚機構幫忙一下，乃未收分文
    提供協助，事後方知丙○○係假結婚，且伊配偶蔡俊元曾給
    付丙○○十萬元云云。惟警方於九十四年十一月二日至被告
    位於臺北縣五股鄉○○路三段二十九號之住處搜索，扣得經
    被告與丙○○簽名之中文、泰文估價單四張，其上載明合約
    三年共現金十萬元，第一次、第二次出國辦理各現金二萬元
    ，入戶口現金三萬元，簽證居留（其上誤繕為拘留）過後現
    金三萬元等內容，並經被告與證人丙○○在原審審理中供陳
    確為其等所為簽名無訛；而該等估價單所載內容，屬有對價
    關係之契約，並約明契約存續期間，顯見丙○○與Sumathee
    Thumwongsa係基於金錢對價關係而為虛偽之結婚形式，並無
    締結婚姻之真意無訛。又被告因丙○○返國後未依約辦理結
    婚登記且避不見面，致Sumathee Thumwongsa無法來臺，乃
    於九十四年十月二十六日以所持用門號為00000000
    00號之行動電話傳送簡訊至丙○○持用之行動電話，內容
    為「‧‧‧以為我在開玩笑，你不要以為你不出來就沒事，
    你要知道你在泰國結婚所有的文件都是你親自簽名，在法律
    上視同有效，我會尋求臺灣的途逕來通緝你出面騙婚行為，
    等著瞧，給你時間你已經拖很久了，如果再不回應‧‧‧」
    、「我知道你的地址不要再不出面了‧‧‧請出面說清楚」
    等，此有卷附簡訊存證畫面可稽，並經證人丙○○於原審審
    理中證陳甚明；由其措辭之強烈急切情形以觀，尤可知被告
    對於丙○○與Sumathee Thumwongsa之假結婚實具有密切之
    關連，並非如其所辯僅係代為協助相關事宜而已，併同警方
    尚同時在被告住處起獲之丙○○與Sumathee　Thumwongsa在
    泰國辦理結婚手續而由泰國Muang Nonthaburi府戶政事務所
    發給之結婚證書與結婚登記謄本、經我國外交部駐泰國代表
    處面談認證之聲明書等本應由結婚當事人收存之文件等情形
    以觀，亦足以證明丙○○所為關於係經被告安排而在泰國與
    外國人辦理假結婚之證述應屬實情，被告所辯容與上開事證
    不符，而無可採。則由證人丙○○係經被告安排而於九十四
    年六月二十五日、八月二十八日赴泰與Sumathee Thumwongs
    a在泰國辦理假結婚，及甲○○亦係與丙○○同時出國赴泰
    並與周玉婷辦理假結婚等事實，亦足以認定甲○○同係在被
    告安排之下與周玉婷在泰假結婚及在臺辦理結婚登記。
４、又被告雖提出證人甲○○、丙○○在泰國分別與周玉婷、Su
    mathee Thumwongsa在泰國辦理結婚儀式及出遊之生活照片
    正本數幀，辯陳其二人與該等泰國籍人士確有結婚之真意而
    非假結婚云云，惟該等相片實係甲○○、丙○○二人依被告
    之安排所拍攝，拍攝者即為被告，並要求神情需自然，否則
    審查無法通過，此經證人甲○○、丙○○供證一致在卷。被
    告雖否認其事，辯稱係甲○○、丙○○自行拍攝云云，然該
    等相片苟確係甲○○、丙○○在與該等泰國籍人具真正交往
    結婚意思之情形下所拍攝，實屬個人生活私密之物品，應由
    其等自行收存，何以會由被告執有？此於事理顯有不符，而
    顯非甲○○、丙○○日常生活自然所為。且實務上依據外交
    部之指示，凡我國人之泰籍配偶擬申請赴臺依親簽證者，必
    須先通過該部駐泰國代表處之結婚面談，當事人需先向泰國
    政府完成結婚登記手續，再持結婚文件向該代表處登記結婚
    面談，待面談審核通過後，則驗證當事人之結婚文件以供返
    臺辦理結婚戶籍登記，再由該代表處發給依親簽證供泰籍配
    偶赴臺，此有駐泰國代表處九十五年十二月二十五日泰簽字
    第一六八八號函存卷可據，由此審核流程，足證上開相片應
    係為應付駐外單位之面談所為，而與證人甲○○、丙○○之
    證述吻合。是以被告所提出之上開相片，亦不足為其有利之
    證明。
５、另被告雖尚辯稱有關甲○○、丙○○與泰國籍人結婚之詳細
    內容伊並不知情，均係由其夫蔡俊元安排，伊僅應其夫之要
    求協助翻譯等工作云云。惟扣案估價單上係經被告簽名而與
    丙○○約定報酬金額及給付方式，已如前述，及證人甲○○
    、丙○○所為上開關於假結婚事宜均係由被告出面安排等證
    述，與被告事後所發簡訊催促丙○○出面辦理結婚戶籍登記
    等情，顯見被告確有參與本件假結婚事宜之約定與安排，並
    非僅不知情之狀況下協助翻譯而已。
６、又甲○○因假結婚而實際取得之現金報酬部分，其於警詢中
    原稱為四萬元（參偵查卷第六頁），審理中又改稱為三萬元
    （參本院審判筆錄第七頁），前後所述容有出入之處。本院
    審酌其於九十四年十月二十七日所為警詢供述，距案發僅約
    月餘，其印象應較審理時深刻清晰，而不能排除審理中此部
    分之供述係因時間久遠記憶欠詳而有誤記之可能，應以其警
    詢中之供述較為可採。
７、至於被告所辯，其未登報，亦未傳簡訊云云。甲○○係經
    由報紙之廣告：「未婚徵人，要賺錢就打這二支電話（0000
    000000、0000000000）」伊與被告見面時，她才說要去泰國
    辦理結婚等語，亦據甲○○於原審及警詢中證述甚詳。且被
    告亦供明，0000000000是其老公蔡俊元所有，我們夫妻在使
    用等語（見偵查卷第一一０頁），是該未婚徵人之廣告即係
    被告與其夫所登載亦屬無訛，其所辯未登報云云，顯不足採
    。而被告傳簡訊給丙○○，內容為「你已經拖很久了，如
    果你再不回應。從紅姐，九十四年十月二十六日下午三時三
    十八分。」（見偵查卷第三十六頁）業據丙○○於原審結證
    明確（見原審卷第一七二頁），且被告亦自稱其綽號叫阿紅
    （見偵查卷第十頁），則被告顯有傳簡訊給丙○○，令其出
    面辦理結婚戶籍登記之情事，所辯簡訊非伊所傳，亦難採信
    。被告甚至辯，伊不知情甲○○與周玉婷係假結婚云云，
    惟若甲○○真有要託被告介紹泰籍新娘，理應甲○○要付仲
    介費給被告，豈有被告付款四萬元給甲○○之理，且甲○○
    三次出國皆不用付錢等情，亦據甲○○於原審結證無訛（見
    原審卷第一五四頁）。再據被告於本院審理中所供，係甲○○要帶周玉婷走，伊不讓他帶走，甲○○才去報警，惟若甲○○與周玉婷真係夫妻關係，被告豈有權利，不讓甲○○將
    周玉婷帶走之理，亦見渠等二人並非真有結婚之意，而被告
    仲介，並歷次陪同甲○○至泰國辦理結婚所有之手續，其明
    知係假結婚，讓周玉婷達到來台打工之目的，其所辯不知假
    結婚云云，當非足採。
(三)、再甲○○於案發時並無工作，經濟來源靠其兄之資助，因為
    缺錢，才辦理假結婚等語，亦據丙○○於原審證陳甚明。（
    見原審卷第一八五頁）綜上所述，本件事證已臻明確，被告
    所為置辯諒為事後圖卸之詞，委無可採，其如事實欄所載之
    犯行足為認定，應予依法論科。
三、論罪科刑之法律適用：
(一)、按「結婚成立之要件，依各該當事人之本國法。但結婚之方
    式依當事人一方之本國法或舉行地法者，亦為有效。」涉外
    民事法律適用法第十一條第一項定有明文；次按表意人與相
    對人通謀而為虛偽意思表示者，其意思表示無效，民法第八
    十七條第一項前段亦規定甚明。查甲○○係本國人，周玉婷
    為泰國籍人，其二人在泰國結婚，依上開規定其結婚之方式
    即形式要件固得依泰國法，然就結婚之成立要件中實質要件
    部分，在甲○○一方依涉外民事法律適用法第十一條第一項
    之規定則仍應適用我國民法相關之規定；而其二人雖曾於泰
    國辦理結婚登記，實則彼等並無結婚之合意，而係甲○○出
    於與被告、蔡俊元及周玉婷共謀，其目的在於使周玉婷得以
    依親名義申請來臺，是甲○○與周玉婷間結婚之行為，顯無
    結婚之真意而為通謀虛偽之意思表思，依民法第八十七條第
    一項前段規定，其意思表示無效，從而其結婚亦因欠缺結婚
    意思表示之實質成立要件，而屬無效。
(二)、次按被告行為後，刑法及其施行法於九十四年一月七日修正
    公布，並自九十五年七月一日施行，另罰金罰鍰提高標準條
    例第二條之規定配合刑法修正同時刪除。依修正後刑法第二
    條第一項之規定：「行為後法律有變更者，適用行為時之法
    律。但行為後之法律有利於行為人者，適用最有利於行為人
    之法律。」。上開刑法、刑法施行法等相關法律之修正雖非
    個別刑罰處罰規定或構成要件之變更，然已影響行為人刑罰
    之法律效果，應屬刑法第二條第一項所定之法律變更（最高
    法院八十三年度台非字第一九九號判決意旨參照）。是本件
    自應就被告適用修正前後相關規定法律效果綜合比較後，依
    上開規定適用法律，並應依比較後之結果一體適用，不得就
    新舊法個別項目割裂適用（最高法院九十五年第八次刑事庭
    會議決議意旨參照）。茲比較說明如下：
１、刑法第二十八條共犯規定，雖將舊法之「實施」修正為「實
    行」，其中「實施」一語，涵蓋陰謀、預備、著手及實行之
    概念在內，其範圍較廣；而「實行」則著重於直接從事構成
    犯罪事實之行為，其範圍較狹；二者之意義及範圍固有不同
    ，但對於本件被告之犯行，刑法第二十八條之修正內容，對
    於被告並無刑罰輕重之影響，應無適用修正後刑法第二條第
    一項規定比較新舊法適用之問題（最高法院九十五年台上字
    第五五八九號判決意旨參照）。
２、刑法第二百十四條有關法定或處五百元以下罰金部分，其中
    最低罰金刑部分，修正前刑法第三十三條第五款規定：「罰
    金：一元（銀元）以上。」，而依罰金罰鍰提高標準條例規
    定，就七十二年二月二十六日前修正之刑法部分條文罰金數
    額提高十倍，其後修正者則不提高倍數。而刑法第三十三條
    第五款自七十二年六月二十六日迄九十四年二月二日修正公
    布（九十五年七月一日施行），期間並未修正，再依現行法
    規所定貨幣單位折算新臺幣條例規定，以銀元一元折算新臺
    幣三元，則修正前最低罰金數額即為新台幣三十元。修正後
    刑法第三十三條第五款規定：「罰金：新臺幣一千元以上，
    以百元計算之。」修正後最低罰金刑即為一千元，自應以修
    正前之規定有利被告。
３、另被告如處以得易科罰金之刑度，其易科罰金之標準依修正
    前第四十一條第一項前段及修正前罰金罰鍰提高標準條例第
    二條之規定，係以銀圓一百元、二百元及三百元（即新臺幣
    三百元、六百元及九百元）折算一日，修法後罰金罰鍰提高
    標準條例第二條刪除，並修正刑法第四十一條第一項前段之
    折算標準為新臺幣一千元、二千元及三千元，則修法後得以
    罰金易科之折算標準既為提高，較之修法前之規定自無有利
    於行為人，即應適用修正前之規定。
(三)、被告使戶政機關公務員於所掌戶籍登記簿、戶籍謄本、戶口
    名簿與國民身分證等文件登載不實之結婚內容，並持以申辦
    簽證而行使，核其所為，係犯刑法第二百十六條、第二百十
    四條之行使使公務員登載不實文書罪。所犯使公務員登載不
    實之低度行為，為行使之高度行為所吸收，而不另論罪。被
    告與甲○○、蔡俊元及周玉婷間就上開犯行，有犯意聯絡與
    行為分擔，為共同正犯。
(四)、原審以被告事證明確，予以論罪科刑，固非無見。惟原判決
    既認被告與蔡俊元、甲○○、周玉婷為共犯關係，然於事
    實欄卻漏載被告與上開四人有犯意之聯絡，尚有疏漏。再
    被告犯罪時間在九十六年四月二十四日之前，依中華民國九
    十六年罪犯減刑條例第二條第一項第三款、第七條、第九條
    之規定，應減輕被告之宣告刑二分之一，原判決未及適用上
    開減刑條例予以被告減刑，亦有未洽。公訴人上訴以原判決
    就事實欄未記載被告與前揭三人有犯意之聯絡而指摘原判決
    為不當，即屬有理由；惟就被告所涉境外妨害丙○○、甲○○之自由部分，公訴人指摘應以程序事由駁回云云，殊非足
    採（詳如下述）。然原判決既有前開可議之處，即屬無可維
    持，應予撤銷改判。
(五)、爰審酌被告尚無犯罪之紀錄，素行尚可，其仲介本國人虛與
    外國人假結婚，而謀取利益，所為已造成我國對外國人入境
    管理之危害，且以此脫法方式讓外國人入境打工，亦妨害本
    國勞工之工作權（本件周玉婷入境後目前亦下落不明），於
    社會公共秩序之妨害匪淺，而損及我國之國際聲譽，其危害
    至深，自應予以嚴厲之非難，且兼衡被告之智識程度與犯罪
    後之態度等一切情狀，量處如主文第二項所示之刑。而被告
    犯罪時間在九十六年四月二十四日之前，依中華民國九十六
    年罪犯減刑條例第二條第一項第三款、第七條之規定，應減
    輕被告之宣告刑二分之一，並依同條例第九條及修正前刑法
    第四十一條第一項前段之規定，就減得刑，諭知易科罰金之
    折算標準。
四、不另為無罪諭知之部分：
(一)、公訴意旨尚以：
１、被告乙○○與甲○○、蔡俊元基於共同犯意聯絡，於甲○○
    與周玉婷在泰國假結婚後，除持泰國結婚文件辦理結婚登記
    ，使戶政事務所公務員於所掌戶籍謄本、戶口名簿與國民身
    分證等文件登載不實之結婚內容，並持以向我國外交部申請
    簽證，致使該管外交簽證人員將該不實之事項登載於其職務
    上所掌管之登記文件簿冊並核發簽證文件，使周玉婷持上開
    簽證文件來臺居留，足以生損害於入出境管理機關對外國人
    在臺管制之正確性等情，因認被告就此亦涉有刑法第二百十
    六條、第二百十四條之行使使公務員登載不實文書罪嫌。
２、被告乙○○復於甲○○、丙○○滯留泰國期間，扣留丙○○
    之護照，脅迫丙○○辦理與泰國籍人Sumathee Thumwongsa
    之結婚登記，彭女不從，被告即以不讓其返國要脅，以此方
    式剝奪彭女、周某之行動自由，甲○○迫於情勢，返國辦理
    彭女之戶籍謄本寄至泰國予被告，被告便於九十四年七月十
    一日，在泰國MUANG NONTHABURI DISTRICT申辦丙○○與Su
    mathee Thumwongsa之不實結婚登記等情，因認被告就此涉
    犯刑法第三百零二條剝奪他人行動自由罪嫌。
(二)、按犯罪事實應依證據認定之，無證據不得認定犯罪事實，刑
    事訴訟法第一百五十四條第二項定有明文。又認定犯罪事實
    所憑之證據，雖不以直接證據為限，間接證據亦包括在內，
    然而無論直接或間接證據，其為訴訟上之證明，須於通常一
    般之人均不致有所懷疑，而得確信其為真實之程度者，始得
    據為有罪之認定，倘其證明尚未達到此一程度，而有合理之
    懷疑存在時，事實審法院在心證上無從為有罪之確信，自應
    為無罪之判決，最高法院七十六年度台上字第四九八六號判
    例意旨闡示甚明。另告訴人之告訴，係以使被告受刑事訴追
    為目的，是其陳述是否與事實相符，仍應調查其他證據以資
    審認，此亦有最高法院五十二年度台上字第一三○○號判例
    可資參照。次按刑法第二百十四條所謂使公務員登載不實事
    項於公文書罪，須一經他人之聲明或申報，公務員即有登載
    之義務，並依其所為之聲明或申報予以登載，而屬不實之事
    項者，始足構成，若其所為聲明或申報，公務員尚須為實質
    之審查，以判斷其真實與否，始得為一定之記載者，即非本
    罪所稱之使公務員登載不實，最高法院七十三年度臺上字第
    一七一○號判例足資參照。
(三)、公訴人認被告另涉上開犯嫌，無非係以證人甲○○、丙○○
    之指述、被告所為關於甲○○將丙○○戶籍謄本寄至泰國供
    彭女辦理假結婚之供述，及甲○○、周玉婷、丙○○與Suma
    thee Thumwongsa分別在泰國辦理結婚手續而由泰國Muang N
    onthaburi府戶政事務所發給之結婚證書與結婚登記謄本、
    經我國外交部駐泰國代表處面談認證之聲明書，與周玉婷之
    外僑居留證影本等，為其論據。訊之被告乙○○堅詞否認有
    此犯行，辯以甲○○相關手續均由其自行辦理，而當時係甲○○在九十四年六月二十五日第二次出國前電話向其表示丙○○為其表妹，要一同赴泰與一名原即在我國認識之泰國男
    子結婚，拜託伊在泰國的結婚機構幫忙一下，乃未收分文提
    供協助，而丙○○係自行打電話予其胞妹請代為申辦戶籍謄
    本寄至泰國翻譯公司，並非由甲○○返國申辦，伊在事後方
    知丙○○係假結婚，並無有限制丙○○之行動自由而脅迫辦
    理假結婚之情事等語。
(四)、經查：
１、查入境管理事涉國家安全，外交部與入出境管理機關對外國
    人所提出之簽證及入境申請自有實質審查之權，茍發現申請
    入境之事實並非真實，自得予以駁回，而非僅能作形式上之
    審查，一經申請人提出申請文件即予准許，此觀外國護照簽
    證條例第十二條及入出國移民法第十七條均規定主管機關得
    衡酌國家利益、申請人個別情形及其國家與我國關係，或對
    申請來我國之目的作虛偽陳述或隱暪，或有事實足認意圖規
    避法令以達來我國目的等情形，以決定是否核發簽證或准許
    入境，則主管機關就此等簽證之核發及入境許可等自有實質
    審查之權。至於是否因礙於現實環境無法確實查證，此乃因
    客觀條件致查證能力受有限制之問題，與該機關是否有實質
    審查權無涉。本件被告及甲○○以不實之結婚事項向外交部
    申請周玉婷之依親簽證，雖使承辦公務員將此不實之婚姻事
    項登載於所掌之登記文件簿冊並核發簽證文件，然因外交部
    對是項簽證申請有實質審核之權，已如前述，則被告所為自
    無構成使公務員登載不實犯罪之餘地。此部分原應為無罪之
    諭知，惟公訴意旨認此部分與前開論罪科刑部分係同一使公
    務員登載不實行為之單純一罪關係，爰不另為無罪之諭知。
２、至於被告在泰國境內扣留丙○○之護照，待甲○○返國為彭
    女申領戶籍謄本，並郵寄至泰國供被告為彭女及Sumathee T
    humwongsa辦理假結婚手續，始讓丙○○返國，因認被告此
    部分涉犯刑法第三百零二條第一項之妨害自由罪嫌云云。
、按按行為之處罰，以行為時之法律有明文規定者為限，刑法
    第一條定有明文，又依刑法第十一條前段及第五條、第六條
    、第七條規定，中華民國人民在中華民國領域外犯刑法第五
    、六條以外其最輕本刑為三年以上有期徒刑以外之罪者，不
    適用之，易言之，此種行為係屬不罰，如經起訴，應為無罪
    判決，原判決竟認此部分係無審判權，應不另為不受理之諭
    知，自屬違誤。最高法院八十一年度台上字第一四一三號判
    決意旨參照。
、查公訴人起訴被告涉犯刑法第三百零二條第一項之妨害自由
    罪嫌，該罪最重本刑為五年以下有期徒刑，均非刑法第五、
    六、七條所定之罪名或刑度，依前開最高法院判決意旨，被
    告之行為係屬不罰，既經起訴，即應為無罪之諭知，是被告
    此部分本應為無罪之諭知，惟因與前開論罪部分，公訴人認
    有修正前牽連犯裁判上一罪之關係，爰不另為無罪之諭知。
、原審雖以此部分除經甲○○、丙○○二人之證述外，別無其
    他事證可為佐據，其真實性尚難得其確信。且丙○○曾與被
    告約定辦理假結婚之報酬，已如前述，則其既得因此獲取利
    益，所稱係遭脅迫而與外國人假結婚之不利被告指述是否屬
    實，亦值存疑。尤有甚者，在證人甲○○與丙○○所稱在泰
    國受被告脅迫後，丙○○於九十四年七月十二日返國，然旋
    又偕同被告、甲○○及周男之二名子女共同赴泰旅遊及至駐
    泰國代表處辦理面談審核，此經甲○○與丙○○供證一致，
    並有其二人與被告之入出境查詢結果瀏覽報表可為佐據。苟
    丙○○、甲○○確係受脅迫，不得已使彭女留泰而為假結婚
    之辦理，其等因此應對被告心生恐懼，返國後大可向警報案
    尋求協助，何以又再度與被告共同赴泰，甚且尚有甲○○二
    名子女隨同？況丙○○前往駐泰國代表處之時，係單獨與Su
    mathee Thumwongsa接受處人員之面談，此經證人丙○○於
    審理中陳明在卷，若其確係受脅迫而辦理假結婚，亦可於其
    時向駐外人員說明請求協助而脫身，何以不思此圖而仍依被
    告之指示向駐外人員為不實之結婚陳述並因此矇得駐外單位
    之認證？凡此均於經驗法則有明顯之出入，其等此部分不利
    被告之證述具有明顯之瑕疵。參酌其二人原即係同居男女朋
    友，甲○○並有結婚之打算，已如前述，則在其二人已在泰
    國與他人辦理結婚手續之情形下，實亦無法排除其二人係為
    能達合法結婚並卸免自己責任之目的，而為此部分不實指述
    之可能性。此外，復無其他積極事證可認被告確有此等妨害
    自由之犯行，從而此部分依調查所得證據，其證明程度仍未
    達於可排除合理之懷疑而形成被告有罪之法律上確信之程度
    ，循據前開之說明，並基於「罪證有疑，利於被告」之刑事
    訴訟原則，本院認被告此部分之犯罪尚屬不能證明，原應為
    無罪之諭知，惟公訴意旨認此部分與前開論罪科刑部分，有
    裁判上一罪關係，爰不另為無罪之諭知。原判決此部分理由
    雖有不同，惟與本院所認定之結論並無不合，即公訴人此此
    分上訴認應以程序駁回云云，尚非可採。
據上論斷，應依刑事訴訟法第三百六十九條第一項前段、第三百
六十四條、第二百九十九條第一項前段，刑法第二條第一項前段
、第二十八條、第二百十六條、第二百十四條、修正前第四十一
條第一項前段，刑法施行法第一之一條，修正前罰金罰鍰提高標
準條例第二條、中華民國九十六年罪犯減刑條例第二條第一項第
三款、第七條、第九條，判決如主文。
本案經檢察官羅榮乾到庭執行職務。
中　　華　　民　　國　　96　　年　　8 　　月　　17　　日
                  刑事第十四庭   審判長法　官   陳志洋
                                       法  官   蔡聰明
                                       法  官   林秀鳳
以上正本證明與原本無異。
不得上訴。
                                       書記官   高士童
中　　華　　民　　國　　96　　年　　8 　　月　　17　　日
附錄：本案論罪科刑法條全文
中華民國刑法第二百一十六條
行使第二百十條至第二百十五條之文書者，依偽造、變造文書或
登載不實事項或使登載不實事項之規定處斷。
中華民國刑法第二百一十四條
明知為不實之事項，而使公務員登載於職務上所掌之公文書，足
以生損害於公眾或他人者，處三年以下有期徒刑、拘役或五百元
以下罰金。
